臺灣高等法院臺南分院刑事判決
111年度金上訴字第782號
上  訴  人  臺灣臺南地方檢察署檢察官
被      告  陳凡禕


選任辯護人  林佩璇律師（法扶律師）
上列上訴人即被告因詐欺等案件，不服臺灣臺南地方法院111年
度金訴字第47號中華民國111年5月11日第一審判決（起訴案號：
臺灣臺南地方檢察署110年度偵字第19587號），提起上訴，本院
判決如下：
    主  文
上訴駁回。
    理  由
壹、公訴意旨略以：
一、被告陳凡禕於民國110年5月9日前某時，基於參與犯罪組織之
    犯意，加入真實姓名、年籍不詳之成年人所組成之3人以上，以
    實施詐術為手段之具有持續性、牟利性之有結構性組織（下
    稱本件詐欺集團），而遂行加重詐欺取財及一般洗錢之犯罪
    ，並將其設於國泰世華銀行帳號000000000000號帳戶（下稱
    國泰世華帳戶）、臺灣中小企業銀行帳號00000000000號帳
    戶（下稱中小企銀帳戶）、中國信託銀行帳號000000000000
    號帳戶（下稱中國信託帳戶，並與上開2帳戶合稱國泰世華
    等3帳戶），提供予本件詐欺集團使用，並應允代為轉匯其
    內來源不明之款項，至該詐欺集團指定之帳戶。
二、被告遂與本件詐欺集團，共同意圖為自己不法之所有，基於3
    人以上共同詐欺取財及一般洗錢之不確定犯意聯絡，推由該詐
    欺集團某成年成員，於110年5月9日17時33分許起，先偽冒不
    詳賣家，致電告訴人朱孝清，誆稱：因作業疏失誤設為高級
    會員，如未解除將自帳戶扣款云云，再佯裝銀行客服人員，
    要求依指示操作，致告訴人朱孝清陷於錯誤，分於同日18時
    57分、19時、19時9分許，在屏東縣○○鄉○○路0號之○○超商，
    以自動櫃員機各轉帳新臺幣（下同）29,985元、29,985元、
    3萬元，至國泰世華帳戶、中小企銀帳戶、中國信託帳戶內
    。
三、被告繼依本件詐欺集團某成年成員之指示，於110年5月9日19
    時，自國泰世華帳戶匯款29,970元，至魏志宇（另案偵辦中
    ）於彰化銀行申設之帳號00000000000000號帳戶內；復分於
    同日19時12分、17分許，自中信、臺企帳戶各匯款29,985元
    、29,985元，至不詳人於彰化銀行申設之帳號000000000000
    0000號帳戶內。藉此製造金流斷點，隱匿詐欺犯罪所得之去向
    、所在。
四、因認被告涉犯組織犯罪防制條例第3條第1項後段之參與犯罪
    組織、洗錢防制法第14條第1項之一般洗錢、刑法第339條之
    4第1項第2款之三人以上共同詐欺取財罪嫌。
貳、犯罪事實應依證據認定之，無證據不得認定其犯罪事實；又
    不能證明被告犯罪者，即應諭知無罪之判決。刑事訴訟法第
    154條、第301條第1項分別定有明文。而基於無罪推定原則
    ，被告犯罪之事實應由檢察官提出證據，並指出證明方法加
    以說服，使法院達於確信之程度，始得為被告有罪之認定，
    否則，即應諭知被告無罪，由檢察官蒙受不利之訴訟結果，
    此為檢察官於刑事訴訟個案中所負之危險負擔，即實質舉證
    責任。而被告否認犯罪，並不負任何證明責任，僅於訴訟進
    行過程中，因檢察官之舉證，致被告將受不利益之判斷時，
    被告為主張犯罪構成要件事實不存在而提出某項有利於己之
    事實時，始需就其主張提出或聲請法院調查證據，然僅以證
    明該有利事實可能存在，而動搖法院因檢察官之舉證對被告
    所形成之不利心證為已足，並無說服使法院確信該有利事實
    存在之必要（最高法院100年度臺上字第6294號判決意旨參
    照）。
參、公訴意旨認被告涉犯上開罪嫌，係以被告之供述、手機截圖
    、告訴人朱孝清之指訴、國泰世華等3帳戶之交易明細等證
    據為憑。被告則堅詞否認犯行，辯稱：我去買粉刺機，對方
    假裝成賣家，說把我設定成高級會員，問我是否要解除高級
    會員設定，不然會從我帳戶內固定扣款，所以我就依對方指
    示方式操作，他說我所有的帳戶都要做解除的動作，後來又
    說會請賣家匯款到我的帳戶，解除完以後，再匯回去給賣家
    等語。
肆、告訴人朱孝清於110年5月9日17時30分許，遭詐騙集團騙稱
    ，因作業疏失誤設為高級會員，如未解除將自動從帳戶扣款
    ，致其陷於錯誤，而於同日18時至19時間，在屏東縣○○鄉○○
    路0號○○超商，依指示操作自動櫃員機而匯款29,985元、29,
    985元、30,000元進入國泰世華帳戶、中小企銀帳戶、中國
    信託帳戶。詐騙集團成員隨即於同日稍後聯繫被告，被告依
    指示於同日以網路銀行將國泰世華內存款29,970（另含手續
    費15元）匯入帳號0000000000000000號帳戶、中國信託帳戶
    內存款29,985元轉入帳號0000000000000000號帳戶，及以自
    動櫃員機轉帳方式，將中小企銀帳戶內存款29,985元轉帳入
    帳號0000000000000000號帳戶內，以上各情為被告所承認，
    並有告訴人朱孝清之指訴（警卷第9-11頁）、 告訴人朱孝
    清提出之中國信託銀行自動櫃員機交易明細（警卷第53頁)
    、國泰世華商業銀行存匯作業管理部110年6月2日國世存匯
    作業字第1100088716號函及檢附之客戶資料查詢及帳戶交易
    明細查詢（警卷第13-21頁)、臺灣中小企業銀行○○分行110
    年5月24日110○○查字第25號函及檢附之開戶申請書暨約定書
    及帳戶交易明細（警卷第23-43頁)、中國信託商業銀行股份
    有限公司110年5月31日中信銀字第110224839139840號函及
    檢附之帳戶交易明細（警卷第65-51頁)、銀行存摺封面及內
    頁（偵卷第53-57頁)等證據在卷可佐。
伍、刑法第339條之4第1項第2款之三人共同詐欺取財罪，其中三
    人以上係屬加重之構成要件要素，而參與犯罪組織罪，依組
    織犯罪防制條例第2條規定「本條例所稱犯罪組織，指「三
    人以上」，以實施強暴、脅迫、詐術、恐嚇為手段或最重本
    刑逾五年有期徒刑之刑之罪，所組成具有持續性或牟利性之
    有結構性組織。」是法院對於組織犯罪之成立，自應依上揭
    規定予以調查、認定，並敘明所憑之證據，始屬適法（最高
    法院109年度台上字第4664號、第3453號判決意旨參照），
    是關於「三人以上」共同參與之加重詐欺、參與犯罪組織罪
    構成要件要素，應本於嚴格證明法則，依檢察官所舉之全部
    卷證，足認確實有三人以上共同參與詐欺取財犯罪之事實，
    本件依檢察官所舉之相關證據，僅足認被告受不詳之人指示
    匯款，起訴意旨認被告涉犯三人以上共同詐欺、參與犯罪組
    織部分，構成要件之客觀事實已屬無法證明。
陸、起訴意旨認為，被告主觀上有參與犯罪組織、洗錢、共同詐
    欺取財之犯意，其所憑之理由主要係以，被告智識程度正常
    ，並有相當社會經驗，應可知詐騙集團利用車手轉匯犯罪所
    得之犯罪手法，且被告未能提出網路購物之網頁資料，其所
    交付之帳戶內存款餘額僅數十元至數佰元，無須擔心遭扣款
    ，又被告除提供國泰世華銀行帳戶外，另又提供中小企銀及
    中國信託帳戶，交付帳戶顯與網路購物無關，再被告帳戶內
    匯入、匯出之帳號互異，並非匯還賣家等情，因認被告所辯
    不可採信，然認識為犯意之基礎，無認識即無犯意可言，此
    所以刑法第13條規定，行為人對於構成犯罪之事實，明知並
    有意使其發生者為故意（第1項，又稱直接或確定故意）；
    行為人對於犯罪之事實，預見其發生，而其發生並不違背其
    本意者，以故意論（第2項，又稱間接或不確定故意）（最
    高法院100年度臺上字第1110號判決意旨參照）。刑法關於
    犯罪之故意，係採希望主義，不但直接故意，須犯人對於構
    成犯罪之事實具備明知及有意使其發生之兩個要件，即間接
    故意，亦須犯人對於構成犯罪之事實預見其發生，且其發生
    不違背犯人本意始成立（最高法院105年度台上字第1781號
    判決意旨參照）。行為人究竟有無犯罪之未必故意，或主觀
    上信其不能發生之情形，乃個人內在之心理狀態，必須從行
    為人之外在表徵及其行為時之客觀情況，依經驗法則審慎判
    斷，方能發現真實（最高法院100年度臺上字第4258號判決
    意旨參照），經查：
一、公訴意旨認為，被告有與詐騙集團共同犯罪之犯意聯絡，然
    本件並未查獲其他共犯，檢察官亦未提出任何被告與共犯聯
    繫之證據資料，本難僅憑被告有匯款之事實，即認被告係出
    於共同犯罪之犯意聯絡所為，起訴書雖依上開一般事理推論
    ，認為被告應有共同犯罪之主觀預見與意欲，然行為人是否
    具有犯罪之故意，仍應由檢察官負實質之舉證責任，縱依一
    般事理推論，仍應有與其推論相關連之證據予以佐證，亦不
    能僅以被告所辯不可採，即認定被告具有犯罪之故意，否則
    即與無罪推定原則及嚴格證明法則有違。相較於檢察官並未
    提出客觀證據證明被告與詐騙集團間有犯意聯絡事實，被告
    則於偵查中過程中，均一致供稱，因先前網路購物，遭詐騙
    集團成員來電謊稱誤設為高級會員，是否要解除設定，因而
    依指示操作等語（警卷第4頁、18頁、68頁），核其上開供
    述，與本案告訴人朱孝清證稱：我於110年5月9日17時33分
    許，接獲詐騙電話，對方假冒為不詳賣家，稱因工作人員疏
    失，我之前有在網站購物加入會員，所以將我誤設為高級會
    員，說會從我的帳戶內扣款18,000元，需要到附近超商按指
    示操作（警卷第9-10頁）等情，如出一轍，可見被告實係與
    告訴人朱孝清接獲同一詐騙集團之詐騙電話，以相同之話術
    進行詐騙，其等均為詐騙集團實施詐術之對象，並非與詐騙
    集團出於共同犯罪之主觀犯意而有犯意聯絡甚明，被告上開
    於偵查中之供述，應非捏造，則以告訴人朱孝清智識程度、
    年紀、社會經驗（警卷第9頁），與被告並無明顯區別，其
    於遭詐騙集團以相同話術行騙之結果，仍因此陷於錯誤而依
    指示操作自動提款機，則公訴意旨認為，以被告之智識程度
    、社會經驗，應可預見對方為詐騙集團，顯然不具有事理上
    之必然性，以此推論被告具有主觀上之犯意，即非有據。
二、被告所稱接獲詐騙集團電話之話術，與告訴人朱孝清相同，
    已可見被告同為詐騙集團行騙之對象，再依被告所提出之網
    路購物商品照片（偵卷第73-75頁）、手機消費紀錄畫面（
    原審卷第83頁），被告確實有於110年5月5日網路消費之紀
    錄，則被告稱於110年5月9日因接獲詐騙集團來電，誤信其
    為先前網路消費之店家等情，亦非無據。再者，本件詐騙集
    團行騙之手法，係以被告若不配合操作金融帳戶解除設定，
    將可能遭扣款，並未要求被告交付帳號或提款卡、密碼等敏
    感之金融交易工具，此與販賣帳戶作為犯罪所得流通工具之
    狀況不盡相同，詐騙集團利用被告擔心財物受損之心態，指
    示其等操作金融帳戶，並非誘之以利，或以相當之對價作為
    交換，則被告在擔心自己財產受損之情況下配合操作，其主
    觀上出於維護自己財產，與販賣帳戶藉以換取不法所得之心
    態實屬有異，則被告於主觀上既無任何藉以獲利之意圖，即
    難謂其對於犯罪結果之發生，有何「有意使其發生」或「發
    生不違背其本意」之可言。
三、另依被告所提持用門號0000000000號行動電話之通聯紀錄（
    原審卷第147頁），並經本院函詢內政部警政署提供被告於1
    10年5月9日21時許撥打165反詐騙專線之錄音紀錄（本院卷
    第105-107頁），本院勘驗結果，被告撥打反詐騙專線時供
    稱略以：「您好，我那個今天下午有接到一通我之前在網路
    上買東西，因為我是用貨到付款的，他跟我講說那個會計在
    登錄資料…」、「我知道，我剛剛有看，他跟我要了我的帳
    戶，我跟他講我的帳戶裡面都沒錢、也沒辦法扣，他現在就
    是說要做取消，那時候我也沒有想太多，後來我才想到說，
    不對，我是用貨到付款的怎麼還會有我的帳戶資料」、「他
    說要做取消，他說匯一筆錢進我的帳戶，然後…」「有，但
    是我又匯回去了」、「對，他叫我要匯回去」、「有，他說
    買那個清粉刺的那個機器」、「對，就是吸粉刺的那個」等
    語（本院卷第112-121頁），被告於上開撥打165反詐騙專線
    中所陳述之內容，與其偵查中之供述均屬一致，並無未因犯
    罪發生後接受調查而變更其說詞，而被告如於行為時，對於
    犯罪結果之發生，於主觀上有所預見，且有意使其發生或發
    生不違背其本意，實無再撥打165專線，並詳述犯罪過程之
    必要，此舉無異使其陷於遭偵查之風險，且被告除將過程詳
    細描述外，另提供詐騙集團之電話號碼及轉出、轉入之帳號
    資料（同卷115頁），如其確實有與詐騙集團共同犯罪之犯
    意聯絡，亦無需於犯罪完成後，另為上開損及共犯之行為。
四、再者，被告撥打165反詐騙專線時，除詳述上開受騙過程外
    ，另經由165反詐騙專線查詢結果，國泰世華等3帳戶均已遭
    列為警示帳戶，乃建議其應前往警察局報案說明，而被告就
    前往報案之警察局，更與反詐騙專線服務人員反覆確認，其
    過程略以：
　　專線：好。我看你的帳號都已經有通報紀錄了，應該是有其
    他人都報案了。
    被告：喔，好。
    專線：我目前看是都有通報紀錄了，三個都有。
    被告：三個都有？
    專線：對，是有其他被害人報案的紀錄在。
　　…
　　被告：就是○○路那個...
    專線：你是住○○街，跟戶籍地一樣嗎？
    被告：對。
    專線：○○街00巷00號這裡？
    被告：對。
    專線：我看這個派出所是○○派出所，你知道位置嗎？
    被告：知道，就在那個公園旁邊而已。
    專線：我這邊看他地址在○○路○段那邊。
    被告：蛤，還要到那邊喔？ 
    專線：跟你講的一樣嗎？
    被告：沒有，我說的那間剛好在○○○隔壁。
    專線：○○○隔壁？我這邊看是○○路○段000號，不知道      
    有沒有○○○。○○派出所你可以Google一下。
    被告：那還要騎車出去，離我家最近的就是○○路這邊的派出
    所。
    專線：那個可能會有轄區之分，沒關係，你知道是什麼派出
    所嗎？叫什麼名字？
    被告：應該是○○派出所吧。
    專線：不然我先Google好了。等一下。你說那個是在什麼地
     方的勞保局？
　　被告：○○區這邊的○○○。
    專線：台南○○區？
    被告：對。在○○路附近，以前○○○旁邊而已。
    專線：我不知道，我這邊是台北。等一下。我看最近的是○○
    派出所。
    被告：○○派出所。因為那條街我也不太清楚到底是什麼街，
    因為他剛好在○○路的小叉路裡面。
　　專線：○○路的小叉路裡面喔。
    被告：對。剛好那邊算是有一個公園。他在公園兩側的巷子
    裡面。
    專線：我這邊還看到一個叫○○派出所。是這個派出所嗎？
    被告：應該是。
    專線：在什麼○○○○酒店的後面嘛。
    被告：嘿。
    專線：附近還有一個○○店，叫○○○○。
    被告：對對對，就是那間。
    專線：○○路跟○○街的交界附近。
    被告：對。
    專線：你就是要去這間就對了？
    被告：對。
    專線：好好好，那你大概多久會到？你可以先到派出所再去
    釐清，再慢慢打也可以。
    被告：好。
    專線：有員警的協助會比較清楚。
    被告：好，我走去那邊大概5、6分鐘左右。
    專線：好好好，那就先這樣子喔。
    被告：好好。　　
　　是被告經由165反詐騙專線查詢結果，已確認國泰世華等3帳
    戶均已列為警示帳戶，而涉及詐騙集團洗錢犯罪，其如主觀
    上對於此等犯罪之結果具有直接或間接故意，該等犯罪結果
    之發生即無違背其本意，亦即犯罪之發生為其意料之中，則
    其在犯行已遭發現之情況下，何以又與165反詐騙專線反覆
    確認報警相關事宜，且於通話結束後，隨即於同日稍後22時
    34分，前往臺南市警察局第○分局○○派出所報警處理，並對
    詐騙集團提出告訴，此有被告當日警詢筆錄附卷可參（偵卷
    第23頁、25頁），由此益證，被告對於涉及詐欺、洗錢、參
    與犯罪組織等犯罪，於主觀上並無預見，亦無何容任其發生
    之心態，更無從認為被告有何與詐騙集團成員共同詐欺、洗
    錢之犯意聯絡。
柒、綜上，公訴意旨就被告涉犯三人以上共同詐欺取財、洗錢、
    參與犯罪組織罪嫌，難認已盡實質舉證且充分論證其理由之
    嚴格證明要求，復未能提出適合於證明起訴犯嫌之其他積極
    證據，指出調查之途徑暨說明其關聯性予以補強，綜合全案
    事證及辯論意旨，應認不能證明被告犯罪。　　
捌、駁回上訴之理由　　
一、原判決以被告犯行不能證明，就被告被訴詐欺取財、洗錢、
    參與犯罪組織罪等嫌諭知無罪，核無違誤。檢察官上訴意旨
    又以：被告於偵訊及審理均坦承，曾任職○○○○店員約10年，
    先前曾網購粉刺機，是以貨到付款的方式買的等語，是以，
    被告在本件遭起訴犯行前，其對於網路購物之付款方式有在
    貨到前付款或由送貨員、超商店員收款等選項及內容應十分
    熟悉。其次，近年於超商內及其內所設置之ATM上，多有反
    詐騙宣導之貼紙、影片，被告在○○工作多年，對於過往常見
    之詐騙手法，如猜猜我是誰、分期設定錯誤等模式應有所了
    解，且店員對於店內之ATM可操作之事項及服務(提款、取消
    、變更提款卡密碼等)，依社會常情，較一般民眾更加熟悉
    。然而，被告於偵查及審理中均稱，係誤信詐騙集團成員所
    述誤設定為高級會員，需再將錢轉出，但從被告自陳的網購
    經驗可知，之前購買粉刺機時，並未留存帳號予賣家，既係
    用貨到付款之方式，則賣家、詐騙集團要如何設定、而誤將
    金錢匯入被告之帳戶？況依被告提供之110年5月9日之手機
    通聯明細，從下午3時17分接獲詐騙集團電話開始至被告撥
    打165之21時45分為止，經歷6個多小時，以被告之社會經驗
    及智識，怎會想不起來先前未曾留過帳戶予線上購物之賣家
    等語。
二、檢察官僅以一般事理推斷，認為被告對於詐騙集團之手法，
    於主觀上應有預見，然本件告訴人朱孝清遭詐騙之手法，與
    被告接獲之詐騙集團來電內容如出一轍，起訴意旨一方面認
    為，告訴人朱孝清因此而陷於錯誤操作提款機，屬詐騙犯罪
    之被害人，然就遭受同樣手法詐騙之被告，卻又認為被告可
    以預見對方為詐欺集團，而無陷於錯誤之情況，其推論本屬
    自我矛盾。檢察官上訴意旨雖另指出，被告有擔任○○○○之經
    歷，應可由執行業務之經驗得知網路購物之運作模式，並認
    為○○○○「對於店內之ATM可操作之事項及服務，較一般民眾
    更加熟悉」，然○○內設置提款機，並非由○○店員代替顧客操
    作使用，上訴意旨稱○○○○較一般民眾更熟悉提款機之操作，
    已屬牽強，再者，被告雖有○○○○之工作經驗，然經本院函請
    臺南市政府警察局第○分局前往被告所任職之○○○○○○○（商業
    登記名稱為○○○○○○）查訪結果，被告雖有於99年至108年間
    在該店擔任○○之工作，然該店並無設置自動櫃員機，亦無寄
    貨、收貨、貨到付款等營業內容，有該局111年7月25日南市
    警二偵字第1110429294號函及所附查訪紀錄表在卷可參（本
    院卷第73-75頁），則上訴意旨以被告有相關工作經驗，認
    為被告主觀上可以預見涉及詐欺取財、洗錢、參與犯罪組織
    ，更無所據。
三、至於上訴意旨又以，被告接獲詐騙電話至撥打165反詐騙專
    線，相隔6個多小時，「怎會想不起來先前未曾留過帳戶予
    線上購物之賣家」部分，經本院調閱並勘驗被告撥打165反
    詐騙專線之錄音檔案，其勘驗結果已如上所述，依被告於通
    話中之供述，實無從認定被告主觀上具有犯罪之認知或意欲
    ，上訴意旨徒以被告接獲電話至撥打165反詐騙專線相隔6小
    時之單一事實加以指摘，然亦未說明與證明被告主觀犯意有
    何客觀之關連性，而如依上訴意旨所指，被告於撥打165反
    詐騙專線前，「應有想起未曾留過帳戶與線上購物之賣家」
    ，即可論斷被告行為時有詐欺取財、洗錢、參與犯罪組織犯
    罪之故意，則被告何以在想起來以後，竟又打165反詐騙專
    線，詳述遭詐騙之過程，並於反覆確認報警處理之地點後，
    隨即前往警局報警處理，且對詐騙集團提出詐騙之告訴，由
    此可見上訴意旨此部分之推理，仍欠缺邏輯上之必然性。
四、綜上，原判決諭知被告無罪，核無違誤，檢察官仍以前詞提
    起上訴，指摘原判決違法不當，其上訴為無理由，應予駁回
    。　　
玖、應適用之法律：刑事訴訟法第368條。　　
本案經檢察官粟威穆提起公訴、檢察官林容萱提起上訴、檢察官
陳昱旗到庭執行職務。　　　
中　　華　　民　　國　　111 　年　　9 　　月　　20　　日
                  刑事第二庭    審判長法　官  楊清安
                                      法　官  陳顯榮
                                      法　官  蕭于哲
以上正本證明與原本無異。
被告不得上訴。
檢察官如不服本判決應於收受本判決後20日內向本院提出上訴書
，其未敘述上訴理由者並得於提起上訴後20日內向本院補提理由
書，但應受刑事妥速審判法第9條第1項各款規定限制。
　　　　　　　　　　　　　　　　　　　書記官  鄭信邦
中　　華　　民　　國　　111 　年　　9 　　月　　20　　日
附錄本案論罪科刑法條全文
刑事妥速審判法第9條
除前條情形外，第二審法院維持第一審所為無罪判決，提起上訴
之理由，以下列事項為限：
一、判決所適用之法令牴觸憲法。
二、判決違背司法院解釋。
三、判決違背判例。
刑事訴訟法第377條至第379條、第393條第1款規定，於前項案件
之審理，不適用之。